【裁判字號】    98,訴,685
【裁判日期】    990129
【裁判案由】    返還不當得利 等
【裁判全文】
臺灣高雄地方法院民事判決               98年度訴字第685號
原      告  甲○○
訴訟代理人  李衍志律師
被      告  丙○○
上列當事人間請求返還不當得利等事件，本院於民國99年1 月19
日言詞辯論終結，判決如下：
    主  文
被告應給付原告新台幣捌拾萬元及自民國九十七年六月二十一日
起至清償日止，按週年利率百分之五計算之利息。
訴訟費用由被告負擔。
本判決於原告以新台幣貳拾陸萬陸仟陸佰陸拾陸元供擔保後，得
假執行；被告如以新台幣捌拾萬元為原告預供擔保後，得免為假
執行。
    事實及理由
一、原告主張：兩造為父子關係，被告於兩造共同居住期間，趁
    機竊取原告向板信商業銀行陽明分行（下稱板信銀行）申設
    之帳號00000000000000號帳戶（下稱系爭A 帳戶）存摺及印
    鑑章，嗣於民國95年11月16日將系爭A 帳戶內原告所有之存
    款新台幣（下同）80萬元（下稱系爭款項）轉帳匯入被告向
    板信銀行申設之帳號00000000000000號帳戶（下稱系爭B 帳
    戶）內。嗣原告發現系爭A 帳戶之存款金額異常，向板信銀
    行查詢並影印取款憑條後，始知上情，原告要求被告歸還系
    爭款項亦遭拒。為此依民法第179 條、第184 條第1 項等規
    定，提起本訴，請求本院擇一判決。並聲明：(一)被告應給付
    80萬元，及自起訴狀繕本送達之翌日起至清償日止，按週年
    利率百分之5 計算之利息。(二)願供擔保，請准宣告假執行。
二、被告則以：系爭款項係被告拿給訴外人即被告前配偶（原告
    母親）羅陳靜美存入系爭A 帳戶，系爭款項為被告所有，為
    了幫原告累積信用，才存於系爭A 帳戶，94年以前均由羅陳
    靜美經手處理，羅陳靜美死亡後改由被告經手處理。後來因
    原告結婚需要費用，被告遂將系爭款項轉帳匯入系爭B 帳戶
    ，除用以支出相關費用外，並為原告清償票款。被告尚於95
    年12月4 日贈與原告3 棟房子及現金250 萬元，絕無盜領原
    告存款之可能。原告主張系爭款項係其所有，其經營汽車材
    料行而有所得，其實該汽車材料行之經營及財物，均係被告
    一手管理，原告另主張系爭款項其中30萬元係羅陳靜美贈與
    原告，亦應由原告舉證等語，資為抗辯。並聲明：(一)原告之
    訴駁回。(二)如受不利判決，願供擔保，請准宣告免為假執行
    。
三、兩造不爭執事實：
  (一)羅陳靜美於94年4 月6 日死亡，兩造及乙○○、羅縈婕為繼
    承人，於94年12月5 日協議就被繼承人羅陳靜美之遺產予以
    分割，分割結果：原告分得(1)坐落高雄市○○區○○段19號
    地號土地（應有部分20分之2 ）及其上同段5003、5004建物
    建物（門牌號碼高雄市○○區○○路43巷32之2 號、32 之3
    號）。(2)板信陽明分行存款339,129 元、500 元、台灣銀行
    大昌分行存款250 萬元、8,649 元、3,787 元。第七商銀彰
    新分行存款93,316元。(3)車牌號碼YS-1836 號、ZQ-7886 號
    自用小客車。
  (二)被告於95年3 月3 日將羅陳靜美於台灣銀行大昌分行之存款
    其中250 萬元轉帳至原告於台灣銀行帳號000000000000號帳
    戶。
  (三)被告於95年11月6 日自系爭A 帳戶將80萬元轉帳匯入系爭B
    帳戶。
四、本件爭點：
  (一)系爭款項是否為原告所有？
  (二)原告依據不當得利或侵權行為法律關係請求被告返還系爭款
    項，有無理由？
五、得心證理由：
  (一)系爭款項是否為原告所有？
    1.按當事人主張有利於己之事實者，就其事實有舉證之責任
      ，民事訴訟法第277 條本文定有明文。次按原告對於自己
      主張之事實已盡證明之責後，被告對其主張於抗辯之事實
      ，並無確實證明方法或僅以空言爭執者，當然認定其抗辯
      事實之非真正，而應為被告不利益之裁判；另各當事人就
      其所主張有利於己之事實，均應負舉證之責，故一方已有
      適當之證明者，相對人欲否認其主張，即不得不更舉反證
      （最高法院18年度上字第1679號、19年度上字第2345號判
      例參照）。原告主張系爭A 帳戶為原告所使用，系爭款項
      亦為羅陳靜美與其一同前往板信銀行陽明分行以定期儲蓄
      存款（下稱定存）方式存入，定存金額乃羅陳靜美贈與原
      告，定存到期後轉入系爭A 帳戶，系爭款項為原告所有等
      情。被告否認之，並以前揭情詞為辯。是以，原告對於系
      爭款項為其所有之事實，應先為舉證，如原告已有適當之
      證明，被告就其抗辯之事實，即不得不舉反證。
    2.經查：
      (1)原告主張系爭A 帳戶係以原告名義向板信銀行申設，系
        爭A 帳戶於95年11月16日分別因定存到期存入498,652
        元（定存帳號00000000000000號，下稱第1 筆定存）、
        300,073 元（定存帳號00000000000000號，下稱第2筆
        定存），此兩筆定存亦均存於原告名下等情，有板信銀
        行97年8 月25日板信業務字第097807 1464 號函附交易
        明細表、客戶基本資料、帳戶查詢明細在卷可稽（本院
        卷第63至65頁），衡情，個人向金融機構申設帳戶，以
        自己使用為常態，帳戶內之存款，亦可認定係存戶所有
        ，主張借用他人名義設立帳戶使用者，自應就其主張有
        利於己之事實，負舉證之責。系爭A 帳戶以原告名義申
        設，2 筆定存均以原告名義開戶，自以原告使用為常態
        ，原告主張系爭款項係其所有，尚非無據。被告抗辯系
        爭A 帳戶雖以原告名義開戶，然系爭款項係被告所有，
        自應就此部分事實，負舉證之責。
      (2)被告雖辯稱：系爭A 帳戶於95年11月16日因定存到期而
        存入之款項，係其拿錢給羅陳靜美，讓羅陳靜美去以原
        告名義辦理定存云云。然第1 筆定存，係於87年6 月2
        日以羅陳靜美之板信銀行帳號000000000000號帳戶內提
        領之70萬元存入，到期續存（定存帳號00000000000000
        號、00000000000000號），至88年7 月28日到期時，其
        中20萬元存入羅陳靜美之板信銀行帳號0000000000000
        號帳戶，其餘50萬元續存（定存帳號00000000000000號
        ），95年7 月2 日到期，於同年11月16日存入系爭A 帳
        戶；第2 筆定存，係於87年9 月17日以羅陳靜美之板信
        銀行帳號000000000000號帳戶內提領之30萬元存入（定
        存帳號0000000000000 號），到期續存（帳號00000000
        000000號、00000000000000號、00000000000000號），
        95年9 月17日到期，同年11月16日存入系爭A 帳戶等情
        ，有板信銀行函附明細表、傳票、存單存卷可查（本院
        卷第102 至104 、252 至255 、258 至270 頁）。足見
        ，第1 筆、第2 筆定存，均係以羅陳靜美帳戶內提領之
        款項所存入，被告並未舉證羅陳靜美帳戶內之款項係被
        告所有，則其抗辯第1 筆、第2 筆定存到期後存入系爭
        A 帳戶之款項係其所有云云，自難採信。
      (3)第1 筆、第2 筆定存，雖係以羅陳靜美帳戶提領之存款
        存入原告名下帳戶，然羅陳靜美與原告係母子關係，贈
        與金錢，核予常情無違。況且，第2 筆定存原存入70萬
        元，已有部分轉入羅陳靜美個人帳戶，足見，羅陳靜美
        有個人帳戶可使用，尚無借用原告名義辦理定存之必要
        。被告並未能舉證證明羅陳靜美借用原告名義辦理定存
        ，其抗辯系爭款項並非原告所有，即非可採。
      (4)被告雖辯稱其尚於95年12月4 日贈與原告3 棟房屋（即
        高雄市○○區○○路43巷32之1 號、32之2 號、32之3
        號房屋）及現金250 萬元，絕無盜領原告存款之可能，
        足見系爭款項係被告所有云云，並提出建物所有權狀為
        其論據（本院卷第18至20頁），然32之1 號房屋於95年
        2 月13日變更登記之原因係「更名」，並非贈與，此觀
        之建物所有權狀背面記載之登記事項可明（本院卷第18
        頁背面）；32之2 號、32之3 號房屋係連同高雄市○○
        區○○段19地號土地，以「分割繼承」，登記為原告所
        有，亦有土地登記申請書在卷可考（本院卷第42至45頁
        ）。被告辯稱其贈與原告3 棟房屋，顯非屬實，自不足
        採。至於被告於95年3 月3 日將羅陳靜美於台灣銀行大
        昌分行帳戶存款250 萬元轉至原告在台灣銀行的帳戶，
        乃基於兩造就羅陳靜美遺產之分割協議所為，有分割協
        議書存卷可查（本院卷第49頁），被告辯稱其贈與原告
        現金250 萬元云云，亦非實情，核無可採。
      (5)綜上，原告主張系爭款項係其所有，應屬可採。被告雖
        另請求傳訊乙○○、羅縈婕到庭證明原告名下定存之金
        錢來源是被告與羅陳靜美共有。然乙○○、羅縈婕並非
        存入定存之人，且被告自陳：定存存入的時候，乙○○
        、羅縈婕都還在唸書，不清楚存入的時間，他們只知道
        家中經濟有部分是被告拿給羅陳靜美等語等語（本院卷
        第294 頁）。足見乙○○、羅縈婕對於原告名下定存之
        詳細情形，並不清楚，本院認無傳訊必要，附此敘明。
  (二)原告依據不當得利或侵權行為法律關係請求被告返還系爭款
    項，有無理由？
    1.按無法律上之原因而受利益，致他人受損害者，應返還其
      利益。雖有法律上之原因，而其後已不存在者，亦同，民
      法第179 條定有明文。
    2.原告主張被告擅自從系爭A 帳戶內轉帳80萬元至系爭B 帳
      戶，受有80萬元之利益，致原告受有損害等情，被告雖否
      認之，並以前揭情詞為辯。然系爭款項係原告所有，已如
      前述，被告提領系爭款項之事實，亦為兩造所不爭執。被
      告受有80萬元之利益，即可認定。被告抗辯其受有80萬元
      之利益有法律上原因，自應負舉證之責。
    3.被告辯稱其提領系爭款項乃用於原告結婚之費用及清償票
      款，並以證人乙○○之證詞為其論據。然證人乙○○係被
      告之子女，因其與被告間之親屬關係，其證詞之可信度本
      較無利害關係之第三人為弱，自應參酌其他事證，始值採
      信。證人乙○○雖證稱：被告自系爭A 帳戶領出80萬元係
      用以支付原告結婚買家具、拍婚紗、度蜜月及裝潢等費用
      ，親眼看到被告從板信銀行領錢出來，拿著原告的帳單去
      繳錢等語。然其亦證稱：所有支票的款項，都是從原告在
      板信銀行的帳戶扣款，被告領出系爭款項，不清楚是否用
      來幫原告清償票款，原告結婚的費用都是被告拿現金給我
      ，但不清楚是否從被告板信銀行的帳戶提領而來等語（本
      院卷第225 頁）。證人乙○○前後證詞不盡相符，且乏其
      他事證可資佐證，尚難採為有利被告之認定。參以，原告
      於板信銀行申設之支票存款帳戶，於95年11月16日並無由
      被告存入之款項，有交易明細表在卷可查（本院卷第110
      頁）。被告辯稱系爭款項用於支付原告結婚之費用、清償
      票款云云，並無法證明為真，洵非足採。
    4.綜上，被告將系爭A 帳戶內80萬元轉帳匯入系爭B 帳戶，
      受有80萬元之利益，其受有利益無法律上原因，致原告受
      有損害，被告自應返還其所受之利益。原告依據不當得利
      法律關係請求被告返還80萬元，核屬有據。
六、綜上所述，原告依據不當得利法律關係請求被告返還80萬元
    及自97年6 月21日起至清償日止，按週年利率百分之5 計算
    之利息，為有理由，應予准許。原告依據不當得利法律關係
    之請求既有理由，則其另依據侵權行為法律關係為同一聲明
    之請求，即無庸論述，附此敘明。
七、兩造均陳明願供擔保，請准宣告假執行或免為假執行，經核
    均無不合，爰分別酌定相當擔保金額准許之。
八、據上論結，本件原告之訴為有理由，依民事訴訟法第78條、
    第390條第2項、第392條第2項，判決如主文。
中    華    民    國    99    年    1     月    29    日
                  民事第三庭    法  官  陳宛榆
正本係照原本作成。
如不服本判決，應於送達後20日內，向本院提出上訴狀並表明上
訴理由，如於本判決宣示後送達前提起上訴者，應於判決送達後
10日內補提上訴理由書（須附繕本）。
中    華    民    國    99    年    1     月    29    日
                                書記官  周耿瑩

司法院資訊處製作；財團法人民間司法改革基金會備份。
